【裁判字號】    89,判,3186
【裁判日期】    891116
【裁判案由】    營利事業所得稅
【裁判全文】
最  高  行  政  法  院  判  決                  八十九年度判字第三一八六號
    原      告  大順綜合證券股份有限公司
    代  表  人  甲○○
    被      告  財政部臺北市國稅局
    代  表  人  張盛和
右當事人間因營利事業所得稅事件，原告不服行政院中華民國八十八年四月九日台八
八訴字第一四○九○號再訴願決定，提起行政訴訟。本院判決如左：
    主  文
原告之訴駁回。
訴訟費用由原告負擔。
    事  實
緣原告八十一年度營利事業所得稅結算申報，關於交際費、證券交易損失及前五年核
定虧損扣除額部分，不服被告初查核定，申經復查結果，除准予追認交際費新台幣（
下同）六、七三九、三一八元，調增證券交易損失四、六五二、九九六元外，其餘部
分未准變更，原告不服，循序提起訴願、再訴願，均遭決定駁回，遂提起行政訴訟。
茲摘敘兩造訴辯意旨於次：
原告起訴意旨及補充理由略謂：
壹、證券交易所得及交際費部分：
一、依財政部八十五年八月九日台財稅第八五一九一四四○四號函釋（以下稱財政部
八十五年函釋）之規定，對於綜合證券商及票券金融公司有價證券出售部分所發生之
營業費用，除可明確歸屬者得依個別歸屬外，其屬於無法明確歸屬者，自得依費用性
質分別選擇依部門薪資、員工人數或辦公室使用面積等作為合理歸屬之分攤基礎，以
計算有價證券出售部分應分攤之費用，應無由再適用財政部八十三年二月八日台財稅
第000000000號函釋（以下稱財政部八十三年函釋）以核定有價證券出售收
入、投資收益、債券利息收入及其他營業收入比例計算分攤之，甚為明灼。本件原告
為綜合證券商，雖被告允予適用財政部八十五年函釋處分，但於原告依該函釋所核算
屬於自營部門之營業費用八、九三二、二七八元，被告亦予認可之情況下，竟徒以原
告自營部門除有出售有價證券免稅收入外，尚有應稅之利息收入、股利收入及其他營
業收入，原告對該部門之營業費用無法明確歸屬等由，而遽就該營業費用八、九三二
、二七八元予以減除交際費一二九、七二五元後之餘額八、八○二、五五三元，再按
財政部八十三年函釋，計算有價證券出售部分應分攤之營業費用八、七九三、三六五
元，作為有價證券出售收入應減除之營業費用，而未依財政部八十五年函釋所為補充
核釋之本旨計算分攤，難謂有合；且依被告對原告自營部門按財政部八十三年函釋計
算之結果，使該自營部門應稅之業務收入達一七、六二二、七○三元之情形下，竟僅
得分攤營業費用九、一八八元（八、八○二、五五三元減八、七九三、三六五元），
亦有悖常情，不符經驗法則，自難謂於法無違。
二、依所得稅法第三十七條第一項第一、二、四款對於交際費之限制，無非在於防止
浮濫，避免造成政府財政流失，或為杜絕社會奢靡風氣而設；而其對於限額之計算，
則以進貨貨價、銷貨貨價及營業收益額為準據，至該進貨、銷貨及營業收益，究屬應
稅或免稅業務範圍，或出於事業何一部門所生，均非該法條所過問範圍。且在經驗上
，依進貨貨價、銷貨貨價及營業收益額所計算得以列支之交際費，並非當然即屬各該
進貨、銷貨及營業收益所實際應負擔之交際費，此從事業支付之交際費，有不生效益
目的者，有達到進、銷貨或產生營業收益之效益目的者，其有達到效益目的者，亦無
法明確知悉究發生在進貨、銷貨或營業收益，及其所發生效益程度又如何，更遑論可
得知發生在應稅與免稅收入各有多少交際費，足見交際費確屬無法合理明確歸屬之費
用，是以本部分交際費既為非可合理明確歸屬之營業費用，則於被告允予改按財政部
八十五年函釋規定計算分攤時，自應依財政部八十五年函釋對此非可合理明確歸屬之
交際費，併其他之營業費用，按原告所選擇依員工人數及使用面積計算分攤之。詎被
告竟置其前已肯認本件交際費屬非可合理明確歸屬之費用性質於不顧，而僅因依規定
應予適用財政部八十五函釋規定之計算方式處分，即擅予認定此一交際費變成可直接
歸屬之費用，而按應稅與免稅收入比例認支交際費，其顯有拒不適用財政部八十五年
函釋對此一無法明確歸屬之交際費，應得選擇依員工人數及使用面積計算分攤之情，
自有悖依法行政之原理，造成原告經紀及承銷部門之交際費僅有九七九、○七六元，
而自營部之交際費竟高達七、一二六、八八二元之不合理現象。即被告將九七九、○
七六元認屬應稅可列支金額，餘七、一二六、八八二元歸屬免稅可列支金額，豈非完
全否認購進證券成本部分，亦可依所得稅法第三十七條規定認列交際費之情形。依被
告之處理方式，既已將購進證券成本可列支之交際費金額，歸屬免稅可列支金額，即
不能率指此部分交際費，已為合理明確之歸屬，益足證交際費係屬非可合理明確歸屬
之費用本質。訴願決定對於被告顯有違誤不法之情，不予置理，又忽視其所發布之八
十五年函釋，係針對綜合證券商予以更合理計算分攤營業費用之本意，不符誠信原則
，亦有違行政救濟之本旨。
三、又「營業證券跌價損失」屬期末營業證券成本之評價科目。依所得稅法第四十八
條準用同法第四十四條估價之規定，並參照證券商財務報告編製準則第十四條一之（
三）規定，「營業證券跌價損失」在處理上應作為營業證券銷售成本之加項，造成證
券交易所得之減少，俟次年度決算發生市價回升時，再沖轉市價回升之利益，作為證
券交易所得之增加，此項沖轉回升利益既為增加證券交易所得之性質，在實務上逕以
作為出售證券收入之加項，其結果並無不同。第查，依證券商管理規則第十一條規定
，於有證券交易所得之月份，提列買賣損失準備，少記證券交易所得；於有證券交易
損失之月份，沖銷已提列之買賣損失準備後餘額，作為該月份實際損失，以少記證券
交易損失。因此，其整體結果仍無影響證券交易所得計算之正確性。本件原告逕以營
業證券跌價損失準備迴轉數，作為出售證券收入之加項，並以買賣損失準備迴轉數作
為出售有價證券出售收入之加項，以少記證券交易損失，即無不合。且前者被告於原
核定時已認定，但被告於復查時竟未予認列，又不具理由，自有於原告所訴之外更予
不利處分之情，殊屬違誤不法。
四、末按「法律之解釋，首在闡明法條之真意，使條文規定得為適當之應用，並無創
設或變更法律之效力，故其解釋不得逾越立法本旨之範圍。」鈞院六十一年判字第一
六九號著有判例。查所得稅法第四條之一於七十八年十二月三十日增訂發布前，有關
「證券交易所得」乙詞，依同法第四條第十六款及其施行細則第八條第一項規定係指
有價證券最後之收盤價格超過其取得成本之部分；同法第十四條第一項第七類指以交
易時之成交價額，減除原始取得成本，及因取得及移轉該股票而支付之一切費用後之
餘額為所得額。且財政部七十七年發布之證券交易所得課徵所得稅注意事項第十條及
第十二條規定之計算方式，暨其於停徵前所發布之（七五）台財稅第七五四一四一六
號函及停徵後發布之（八一）台財稅第八一一六六三七五一號函說明二之（六），亦
未逾越上開所得稅法規定範圍，從未有應再分攤營業費用之問題。則財政部於稅法對
證券交易所得並無更易其計算方法下，竟因七十八年十二月三十日發布證券交易所得
之停徵而又以八十三年及八十五年函釋規定對以有價證券買賣為專業所發生之「證券
交易所得」，應再分攤其營業費用及利息支出，置既有對「證券交易所得」計算方法
之規定於不顧，遽解為該法條停徵範圍並非指依既有規定所計算之證券交易所得，而
係應再分攤其營業費用者，顯已逾越解釋法律之範圍，並造成停徵後應納之所得稅大
於停徵前應納之所得稅之不合理現象，揆諸上揭判例，自屬無效，而被告及一再訴願
決定機關均係引據此種無效之函釋為本件之處分，自顯難謂有合。
貳、前五年核定虧損扣除部分：「全年所得額」，係指依所得稅法第二十四條規定計
算之純益額，而「全年課稅所得額」，則指以計得之全年所得額，於減除前五年核定
虧損、免徵所得稅之利息、合於獎勵類目及標準免稅所得暨其他得予免稅之項目後之
餘額，故「全年所得額」恒大於「全年課稅所得額」，從而財政部八十三年七月二十
三日台財稅第八三一六○一一七五號函釋，以短漏報課稅所得額占「全年所得額」之
比例不超過百分之五為準，而不以占「全年課稅所得額」之比例為準，無異在從寬認
定適用虧損扣除規定之範圍。倘因所得稅法第四條之一停徵證券交易所得，同時對證
券交易損失不予認定，並就該損失計入全年所得額內用以核課所得稅，即造成「全年
課稅所得額」大於「全年所得額」之違法現象，此時如仍以「全年所得額」計算短漏
報所得額比例，即不符合上開函釋從寬認定之本意，殊難謂合。本案原告八十一年度
雖因虛列費用短漏所得額一、六六一、一○○元，但其短漏金額既未超過被告核定全
年課稅所得額四六、九三二、三三八元百分之五限度，自應准予適用前五年虧損扣除
，乃無疑義，被告徒以原告所漏稅額超過十萬元為由，否准適用前五年虧損扣除，訴
願決定更以短報所得額已超過全年所得額百分之五而否准變更，顯有未審上揭財政部
函釋立意，難謂於法無違。而縱謂此項虧損不能於本年度扣除，被告亦非不得本諸職
權，以八十二年度核定之全年所得額扣除八十年度核定之虧損，以獲致相同效果，並
資簡便。
參、綜上，所得稅法第四條之一於七十八年十二月三十日修正公布停止課徵證券交易
所得稅前，有關證券交易所得之計算方法，不論是否處於前獎勵投資條例停止課徵所
得稅期間，已有既定之計算方法，並無需再予分攤營業費用及利息支出。則財政部以
八十三年及八十五年函釋規定對於證券交易所得應另計算分攤營業費用及利息支出，
自顯有限縮得停徵之證券交易所得範圍，逾越法之效力。對於前五年虧損扣抵，復未
審酌財政部函釋從寬認定之本意，一味否准變更，一再訴願決定機關，又不予正視，
即遞予維持，自嫌率斷，請判決撤銷一再訴願決定及原處分等語。
被告答辯意旨略謂：
壹、交際費及證券交易損失部分：原告係以買賣有價證券為專業之營利事業，其出售
有價證券之交易所得，依行為時所得稅法第四條之一規定，停止課徵所得稅，是原告
本期之營業所得可分為二部分，一為應稅所得，一為免稅所得，而營利事業出售有價
證券之交易所得納入免稅範圍，雖有其特殊意義，惟宜正確計算免稅所得之範圍，如
免稅項目之相關成本費用歸由應稅項目吸收，營利事業將雙重獲利，不僅有失立法原
意，並造成侵蝕及課稅不公平之不合理現象，為正確計算免稅所得，原告本期列報之
交際費八、一○五、九五八元，扣除屬應稅業務部分可列支之最高限額九七九、○七
六元後，其餘七、一二六、八八二元應屬免稅業務部分可列支之金額，由有價證券出
售收入項下負擔，以正確計算其免稅所得。又原告自營部門除出售有價證券免稅收入
外，尚有應稅之利息收入及股利收入，無法明確歸屬，依財政部八十三年二月八日台
財稅字第000000000號函釋，按該部門出售證券收入、債券利息收入及投資
收益比例，計算有價證券出售部分應分攤之營業費用為八、七九三、三六五元。原告
本期列報利息收入三四、三五三、二四九元，大於利息支出一、九○四、一四三元，
依財政部八十五年八月九日台財稅字第八五一九一四四○四號函釋，其有價證券出售
部分應免分攤利息支出，是其本期證券交易損失重新核算為四三、○二三、九二一元
，准予調增四、六五二、九九六元。原告仍不服，提起訴願及再訴願，惟查原告係以
買賣有價證券為專業之營利事業，依財政部八十三年二月八日台財稅字第八三一五八
二四七二號函釋，其因業務需要支付之交際費，仍應依行為時所得稅法第三十七條規
定之限額計算。本局對原告本期非屬買賣有價證券應稅業務部分得列支之交際費限額
，係將原告手續費收入、股務代理收入、利息收入、股利收入及短期票券利息收入等
，按行為時所得稅法第三十七條規定計算得列支之限額九七九、○七六元後，餘七、
一二六、八八二元尚未超出免稅業務部分可列支之限額，乃准於免稅業務項下列支，
本局復查決定追認六、七三九、三一八元，變更核定交際費為八、一○五、九五八元
，並無不合。況縱如原告所稱依財政部八十五八月九日台財稅字第八五一九一四四○
四號函釋，以部門別薪資、員工人數或辦公室面積作分攤基礎，仍應依行為時所得稅
法第三十七規定計算得列支之限額，其結果並無二致。又原告本期申報之證券交易所
得計算式中，於出售有價證券收入項下加計買賣損失準備迴轉數七二一、九六六元，
及營業證券跌價損失準備迴轉數五、九二一、九六七元，核非屬本期出售有價證券之
收入，尚無計入分攤之適用。又綜合證券商，其經紀、承銷、自營等部門之組織架構
及業務明確，各該部門因經營部門業務所發生之相關費用，自應個別歸屬於各該部門
收支損益項下之營業費用認列，僅管理部門（無營業收入）之損失費用因無法明確歸
屬，始可按其費用性質，分別依部門薪資、員工人數或辦公室使用面積等作為合理歸
屬之分攤基礎。但行為時所得稅法第三十七條規定交際費之列支係以與業務直接有關
者為限，綜合證券商之經紀、承銷、自營等各部門經營業務所支付之交際費用，自應
依交際對象歸屬於各部門項下之營業費用（屬可明確歸屬之費用，應個別歸屬認列）
並分別依行為時所得稅法第三十七條規定標準限額列報。如由管理部門列支，並依業
務部門薪資、員工人數或辦公室使用面積等作為合理歸屬之分攤基礎，將造成自營部
門免稅項目之相關成本費用歸由應稅項目吸收，綜合證券商將雙重獲益，不僅有失交
際費限額列支之立法原意，並造成侵蝕稅源及課稅不公平之不合理現象，是本局為正
確計算免稅所得，依行為時所得稅法第三十七條規定、財政部八十三年二月八日台財
稅字第000000000號、八十三年十一月二十三日台財稅字第八三一六二○八
九七號，及八十五年八月九日台財稅字第八五一九一四四○四號函釋，並根據原告所
提示之直接費用明細表及間接費用分攤明細表，核算應歸屬自營部門之營業費用後，
再以自營部門之應稅與免稅收入比例分攤其免稅證券交易出售收入應分攤之費用，於
法並無不合。至原告本期於出售有價證券收入項下加計買賣損失準備迴轉數七二一、
九六六元及營業證券跌價損失迴轉數五、九二一、九六七元，係作為買賣有價證券利
益額超過損失額時，按月就超過部分提列百分之十作為買賣損失準備，及依期末營業
證券成本與市價評估所提列之損失準備，核屬上期可直接歸屬之費用，並經本局核定
在案，為原告所自承，其既於上期分攤計算，自非本期之其他營業收入，不得作為本
期計算出售有價證券收入之加項，計算證券交易損失，所訴核不足採。
貳、前五年核定虧損扣除額部分：原告本期營利事業所得稅結算申報，虛報各項攤提
費用計一、六六一、一○○元，經本局依行為時所得稅法第一百十條第一項規定，按
所漏稅額處○、八倍之罰鍰計三三二、二○○元（計至百元為止），已超過十萬元，
原核定依財政部八十三年七月十三日台財稅字第八三一六○一一七五號函釋，否准扣
抵，並無不合。又原告本期經本局核定全年所得額為三、九○八、四一七元，原告短
報所得額一、六六一、一○○元已超過全年所得額之百分之五，依財政部八十三年七
月十三日台財稅字第八三一六○一一七五號函釋，仍應不准適用行為時所得稅法第三
十九條規定扣除前五年核定虧損，原核定否准扣除其八十年度核定虧損，並無違誤。
參、綜上所述，原處分及所為復查、訴願及再訴願決定並無違誤，請駁回原告之訴等
語。
     理  由
一、關於交際費及證券交易損失部分：按「營利事業所得之計算，以其本年度收入總
額減除各項成本費用、損失及稅捐後之純益額為所得額。」、「自中華民國七十九年
一月一日起，證券交易所得停止課徵所得稅，證券交易損失亦不得自所得額中減除。
」又業務上直接支付之交際應酬費用，其經取得確實單據者，得分別依左列之限度，
列為費用或損失：一、以進貨為目的，於進貨時所直接支付之交際應酬費用：全年進
貨貨價在三千萬元以下者，以不超過全年進貨貨價千分之一點五為限：經核准使用藍
色申報書者，以不超過全年進貨貨價千分之二為限。全年進貨貨兵在三千萬元至一億
五千萬元者，超過部分所支付之交際應酬費用，以不超過千分之一為限；經核准使用
藍色申報書者，以不超過千分之一點為五限；全年進貨貨價超過一億五千萬元至六億
元者，超過部分所支付之交際應酬費用，以不超過千分之零點五為限，經核准使用藍
色申報書者，以不超過千分之一為限。全年進貨價超過六億元者，超過部分所支付之
交際應酬費用，以不超過千分之零點二五為限；經核准使用藍色申報書，以不超過千
分之零點五為限。二、以銷貨為目的，於銷貨時直接所支付之交際應酬費用：全年銷
貨貨價在三千萬元以下者，以不超過全年銷貨貨價千分之四點五為限；經核准使用藍
色申報書者，以不超過全年銷貨貨價千分之六為限。全年銷貨貨價在三千萬元至一億
五千萬元者，超過部分所支付之交際應酬費用，以不超過千分之三為限；經核准使用
藍色申報書者，以不超過千分之四為限。全年銷貨貨價超過一億五千萬元至六億元者
，超過部分所支付之交際應酬費用，以不超過千分之為限，經核准使用藍色申報書，
以不超過千分之三為限。全年銷貨貨價超過六億元者，超過部分所支付之交際應酬費
用，以不超過千分之一為限；經核准使用藍色申報書者，以不超過千分之一點五為限
。四、以供給勞務或信用為業者，以成立交易為目的，於成立交易時直接所支付之交
際應酬費用：全年營業收益額在九百萬元以下者，以不超過全年營業收益額千分之十
為限；經核准使用藍色申報書者，以不超過全年營業收益額千分之十二為限。全年營
業收益額超過九百萬元至四千五百萬元者，超過部分所支付之交際應酬費用，以不超
過千分之六為限；經核准使用藍色申報書者，以不超過千分之八為限。全年營業收益
額超過四千五百萬元者，超過部分所支付之交際應酬費用，以不超過千分之四為限；
經核准使用藍色申報書者，以不超過千分之六為限，為行為時所得稅法第二十四條第
一項、第四條之一、第三十七條第一項第一款、第二款及第四款所明定。又營利事業
於證券交易所得停止課徵所得稅期間從事有價證券買賣，其營業費用及利息支出之分
攤原則，財政部八十三年二月八日以台財稅第000000000號函釋：(一)非以有
價證券買賣為專業之營利事業，其買賣有價證券部分，除可直接歸屬之費用及利息，
應自有價證券出售收入項下減除外，不必分攤一般營業發生之費用及利息。(二)以有價
證券買賣為專業之營利事業，其營業費用及借款利息，除可合理明確歸屬者得個別歸
屬認列外，應按核定有價證券出售收入、投資利益、債券利息收入及其他營業收入比
例，計算有價證券出售部分應分攤之費用及利息，自有價證券出售收入項下減除。該
函所稱以有價證券買賣為專業之營利事業，其屬兼含經營證券交易法第十五條規定三
種證券業務之綜合證券商，於證券交易所得停止課徵所得稅期間從事有價證券買賣，
其營業費用及利息支出之分攤原則如下：(一)營業費用部分：其可明確歸屬者，得依個
別歸屬認列：無法明確歸屬者，得依費用性質，分別選擇依部門薪資、員工人數或辦
公室使用面積等作為合理歸屬之分攤基礎，計算有價證券出售部分應分攤之費用，不
得在課稅所得項下減除。惟其分攤方式經選定後，前後期應一致，不得變更。(二)利息
支出部分：其可明確歸屬者，得依個別歸屬認列；無法明確歸屬者，如利息收入大於
利息支出，則全部利息支出得在課稅所得項下減除；如利息收入小於利息支出，其利
息收支差額應以購買有價證券平均動用資金，占全體可運用資金比例作為合理歸屬之
分攤基礎，計算有價證券出售部分應分攤之利息，不得在課稅所得項下減除。所稱全
體可運用資金，包括自有資金及借入資金；所稱自有資金，係指淨值總額減除固定資
產淨額及存出保證金之餘額；所稱比例計算，採月平均餘額計算之，復經財政部八十
五年八月九日台財稅第八五一九一四四○四號函補充核釋有案。而以買賣有價證券為
專業之營利事業，因業務需要支付之交際費，其全年支付總額，以不超過左列標準為
限：(一)買賣有價證券，依所得稅法第三十七條第一項第一款及第二款規定辦理。(二)因
有價證券所取得之股息，紅利及利息（包括短期票券之利息收入）等投資收益，准併
入營業收入總額，依所得稅法第三十七條第一項第四款規定辦理，但投資收益百分之
八十免計入所得額部分，因實質免稅，則不應併計，復為財政部八十三年十一月二十
三日台財稅第八三一六二○八九七號函所釋示。本件原告八十一年度營利事業所得稅
結算申報，列報交際費八、一○五、九五八，包括經紀部門六、六八八、五九○元、
承銷部門一、二九九、九○一元及自營部門一一七、四六七元，並依據財政部八十五
年八月九日台財稅字第八五一九一四四○四函釋，自行核算屬自營部門扣除交際費一
二九、七二五元後之營業費用為八、八○二、五五三元。被告初查，以依各部門別之
收入計算，可列支之交際費限額為經紀部門五一四、八八九元、承銷部門七三四、二
八四元及自營部門三五、二四四、四六五元，乃分別剔除各部門之超耗金額計經紀部
門六、一七三、七○一元、承銷部門五六五、六一七元及將自營部門交際費一一七、
四六七元予以轉列出售有價證券收入項下，認定交際費為一、三六六、六四○元。原
告不服，申經復查結果，以原告本期列報交際費八、一○五、九五八元，並未超過交
際費可列支之限額（屬出售有價證券免稅業務部分，交際費可列支之限額為三五、二
四四、七○八元，非屬出售有價證券應稅業務部分，交際費可列支之限額為九七九、
○七六元，合計可列支之交際費限額為三六、二二三、七八四元），是原核定剔除交
際費超耗六、七三九、三一八元應予追認，變更核定交際費為八、一○五、九五八元
。惟原告係以買賣有價證券為專業之營利事業，其出售有價證券之交易所得，依行為
時所得稅法第四條之一規定，停止課徵所得稅，是原告本期之營業所得可分為二部分
，一為應稅所得，一為免稅所得，而營利事業出售有價證券之交易所得納入免稅範圍
，雖有其特殊意義，惟宜正確計算免稅所得之範圍，如免稅項目之相關成本費用歸由
應稅項目吸收，營利事業將雙重獲利，不僅有失立法原則，並造成侵蝕稅源及課稅不
公平之不合理現象，為正確計算免稅所得，原告本期刊報之交際費八、一○五、九五
八元，扣除屬應稅業務部分可列支之最高限額九七九、○七六元後，其餘七、一二六
、八八二元應屬免稅業務部分可列支之金額，由有價證券出售收入項下負擔，以正確
計算其免稅所得。又原告自營部門除出售有價證券免稅收入外，尚有應稅之利息收入
及股利收入，無法明確歸屬，依財政部八十三年二月八日台財稅字第八三一五八二四
七二號函釋，按該部門出售證券收入、債券利息收入及投資收益比例，計算有價證券
出售部分應分攤之營業費用為八、七九三、三六五元〔計算式如下：（自營部門營業
費用8,932, 278元－交際費129,725元）×（有價證券出售收入16,865,578,204 元／
有價證券出售收入16,865,578,204元＋投資收益13,895,847元＋債券利息收入1,580,
064元＋其他營業收入2,146,792元）＝有價證券出售部分應分攤之營業費用8,793,36
5 元。〕原告本期列報利息收入三四、三五三、二四九元，大於利息支出一、九○四
、一四三元，依財政部八十五年八月九日台財稅字第八五一九一四四○四號函釋，其
有價證券出售部分應免分攤利息支出，是其本期證券交易損失重新核算為四三、○二
三、九二一元（計算式如下：證券交易損失43,023,921元＝證券交易收入16,865,578
,204 元－應分攤之營業費用8,793,365元），准予調增四、六五二、九九六元。原告
訴稱：交際費屬無法合理明確歸屬之費用，原告按財政部八十五年八月九日台財稅第
八五一九一四四○四號函釋，依員工人數及使用面積分攤應稅、免稅費用。詎被告竟
拒不適用上開函釋，卻以交際費可明確歸屬，區分屬經紀及承銷部門（應稅）之交際
費僅有九七九、○七六元，而自營部門（免稅）之交際費高達七、一二六、八八二元
。忽視上開函釋本意，並不符誠信原則。且原告已依財政部上開函釋核算屬於自營部
門之營業費用八、九三二、二七八元，惟被告竟以自營部門除有免稅收入外，尚有應
稅收入，再按財政部八十三年二月八日台財稅第000000000號函釋，計算免
稅應分攤之營業費用八、七九三、三六五元；使該自營部門應稅收入達一七、六二二
、七○三元，竟僅分攤營業費用九、一八八元，不符經驗法則，難謂合法。又原告將
評價科目，直接作為出售有價證券收入加項，其整體結果並無影響證券交易所得計算
之正確性，且被告於原核定時已認定，復於復查時不予認列，自有於原告所訴之外更
予不利處分。又財政部因證券交易所得之停徵，以上開八十三年及八十五年函釋規定
對以買賣有價證券為專業所發生之「證券交易所得」，應再分攤其營業費用及利息支
出，置既有對「證券交易所得」計算方法之規定於不顧，顯已逾越解釋法律之範圍，
造成原告所負擔之所得稅款，大於停徵前應負擔之所得稅款，應屬無效云云。惟查綜
合證券商之經紀、承銷、自營等各部門之組織架構及業務明確，各該部門因經營部門
業務所發生之相關費用，自應個別歸屬各該部門收支損益項下之營業費用認列，僅管
理部門（無營業收入）之損費無法明確歸屬，始可按其費用性質分別依部門薪資、員
工人數或辦公室使用面積作為合理歸屬之分攤基礎。但所得稅法第三十七條交際費之
列支係以與業務直接有關者為限，綜合證券商之經紀、承銷、自營等各部門經營業務
所支付之交際費，自應依交際對象歸屬於各業務部門項下之營業費用（屬可明確歸屬
之費用，應個別歸屬認列），並依所得稅法第三十七條規定標準限額列報，如准由管
理部門列支，並依業務部門薪資、員工人數或辦公室使用面積等作為合理歸屬之分攤
基礎，將造成自營部門免稅項目之相關成本費用歸由應稅項目吸收，綜合證券商將雙
重獲益，不僅有失交際費限額列支之立法原意，並造成侵蝕稅源及課稅不公平之不合
理現象。本件原告為綜合證券商，其八十一年度營利事業所得稅結算申報，有關交際
費部分並未依前述說明列報，雖其出售有價證券之交易所得，依行為時所得稅法第四
條之一規定，停止課徵所得稅，惟被告為正確計算免稅所得，依所得稅法第三十七條
規定及財政部八十三年十一月二十三日台財稅第八三一六二○八九七號函釋，分別核
算非屬出售有價證券應稅業務部分交際費可列支限額為九七九、○七六元及出售有價
證券免稅業務部分交際費可列支之限額為三五、二四四、七○八元，合計三六、二二
三、七四八元。而原告申報應稅部分之交際費為七、二一九、四三八元，免稅業務交
際費為八八六、五二○元。合計八、一○五、九五八元，其中應稅部分超過其可申報
之限額，自應於九七九、○七六元範圍內准許之。惟本件應稅與免稅部分可列支之交
際費限額共三六、二二三、七四八元，原告申報之交際費總額為八、一○五、九五八
元，並未超過上開限額，則除應稅部分之限額九七九、○七六元外，其餘七、一二六
、八八二元，既未超出免稅業務可列支之限額，被告將超過應稅業務部門可列支之交
際費限額部分，移由免稅部門核認，並無不當。且原告將應屬免稅業務之交際費列入
應稅業務之交際費，致免稅項目之相關成本費用由應稅項目吸收，自非合理。被告將
其非屬出售有價證券應稅業務部分，讓業者享受全部之限額，另超過應稅業務部門可
列支之交際費限額部分再歸屬為出售有價證券免稅業務部分之費用，轉自有價證券出
售收入項下減除，並無不合。況縱如原告所稱依財政部八十五八月九日台財稅字第八
五一九一四四○四號函釋，以部門別薪資、員工人數或辦公室面積作分攤基礎，仍應
依行為時所得稅法第三十七規定計算得列支之限額，其結果並無二致。另原告自營部
門除出售有價證券免稅收入外，尚有應稅之利息收入及股利收入，無法明確歸屬，被
告依財政部八十三年二月八日台財稅字第000000000號函釋，按該部門出售
證券收入、債券利息收入及投資收益比例，計算有價證券出售部分除交際費外應分攤
之營業費用為八、七九三、三六五元，以正確計算其免稅所得，揆諸前開財政部八十
三年二月八日台財稅第000000000號及八十五年八月九日台財稅第八五一九
一四四○四號函釋，亦無不合。上開函釋意旨，核與所得稅法第二十四條第一項及第
四條之一規定無違，亦未逾越法律解釋範圍，自應予適用，原告主張該解釋違背法律
，洵無足採。至稱該解釋造成其於證券交易所得停徵後應負擔之所得稅大於停徵前應
負擔之所得稅云云，並未舉證以實其說，自不足採信。又原告本期於出售有價證券收
入項下加計買賣損失準備迴轉數七二一、九六六元及營業證券跌價損失迴轉數五、九
二一、九六七元，係作為買賣有價證券利益額超過損失額時，按月就超過部分提列百
分之十作為買賣損失準備，及依期末營業證券成本與市價評估所提列之損失準備，核
屬上期可直接歸屬之費用，並經被告核定在案，為原告所自承，其既於上期分攤計算
，自非本期之其他營業收入，不得作為本期計算出售有價證券收入之加項，計算證券
交易損失。綜上，被告將原告申報應稅業務超過交際費限額部分轉入免稅業務項下列
支，核定應稅業務交際費為九七九、○七六元，免稅業務交際費為七、一二六、八八
二元；並計算原告自營部門營業費用除交際費外有價證券出售部分應分攤之營業費用
為八、七九三、三六五元，自證券收入項下減除上開應分攤之營業費用及屬於免稅業
務之交際費七、一二六、八八二元，核定證券交易損失為四三、○二三、九二一元，
並無違誤，一再訴願決定遞予維持，亦無不合，此部分原告起訴意旨為無理由，應予
駁回。
貳、關於前五年核定虧損扣除額部分：
    按「以往年度營業之虧損，不得列入本年度計算。但公司組織之營利事業，會計
    帳冊簿據完備，虧損及申報扣除年度均使用第七十七條所稱藍色申報書或經會計
    師查核簽證，並如期申報者，得將經該管稽徵機關核定之前五年內各期虧損，自
    本年純益額中扣除後，再行核課。」為所得稅法第三十九條所明定。次按「公司
    組織之營利事業經稽徵機關查獲短漏所得稅稅額不超過新台幣十萬元或短漏報課
    稅所得額占全年所得額之比例不超過百分之五，且非以詐術或其他不正當方法逃
    漏稅捐者，得視為短漏報情節輕微，免依營利事業所得稅藍色申報書實施辦法第
    二十條第二項規定撤銷其行為年度藍色申報之許可，並免按會計帳冊簿據不完備
    認定，仍准適用所得稅法第三十九條有關前五年虧損扣除之規定；其屬會計師查
    核簽證者亦同。」為財政部八十三年七月十三日台財稅第八三一六○一一七五號
    函所釋示。本件原告八十年度營利事業所得稅，申報所得額為虧損八、九九九、
    ○二四元，經被告核定虧損數為三七六、一五五元，因原告八十一年度涉嫌虛列
    費用，短報所得額一、六六一、一○○元，被告乃否准原告將八十年度核定虧損
    數自八十一年度核定所得額中扣抵，再計算應納稅額。原告訴稱：依「全年
    所得額」恒大於「全年課稅所得額」之原則，財政部八十三年七月二十三日台財
    稅第八三一六○一一七五號函釋，以短漏報課稅所得額占「全年所得額」之比例
    不超過百分之五為準，而不以占「全年課稅所得額」之比例為準，無異在從寬認
    定適用虧損扣除規定之範圍。本案「全年課稅所得額」大於「全年所得額」，依
    上開函釋從寬認定之本意，自應以「全年課稅所得額」為計算基準。原告短漏報
    課稅所得額一、六六一、一○○元，未超過全年課稅所得額四六、九三二、三三
    八元百分之五限度，自應准予適用前五年虧損扣除云云。查原告本期經被告核定
    全年所得額為三、九○八、四一七元，而原告短報所得額一、六六一、一○○元
    ，業經被告依所得稅法第一百十條第一項規定按所漏稅額四一五、二七五元科處
    ○、八倍之罰鍰計三三二、二○○元（處分書編號：五Ｚ0000000000
    ），為其所不爭，其漏稅額已超過十萬元，且其短報之所得額已超過全年所得額
    之百分之五，依財政部前開八十三年七月十三日台財稅字第八三一六○一一七五
    號函釋，仍應不准適用行為時所得稅法第三十九條規定扣除前五年核定虧損，所
    稱應以全年課稅所得額為計算基準，於法無據，尚無可採。被告否准扣除其八十
    年度核定虧損，並無違誤。一再訴願決定遞予維持，亦無不合，此部分原告起訴
    意旨，亦無理由，應予駁回。
據上論結，本件原告之訴為無理由，爰依行政訴訟法施行法第二條、行政訴訟法第九
十八條第三項前段，判決如主文。
中    華    民    國     八十九      年     十一     月      十六       日
                    最 高 行 政 法 院  第 三 庭
                                審 判 長 法  官      曾  隆  興
                                         法  官      劉  鑫  楨
                                         法  官      徐  樹  海
                                         法  官      鄭  淑  貞
                                         法  官      林  家  惠
右  正  本  證  明  與  原  本  無  異
                                         法院書記官  阮  桂  芬
中    華    民    國     八十九      年     十一     月      十八       日


司法院資訊處製作；財團法人民間司法改革基金會備份。
